臺灣屏東地方法院民事判決　98年度家訴字第31號
原　　　告　洪蔡瑞美
被　　　告　張洪月英
兼
訴訟代理人　洪芷蓮原名洪嘉均.
被　　　告　李洪春綿
　　　　　　洪金和
　　　　　　洪哲
　　　　　　洪仁
上列當事人間請求分割遺產事件，本院於民國100年1月20日言詞
辯論終結，判決如下：
    主      文
被告應就被繼承人洪許玉所遺繼承自被繼承人洪柳達如附表所示
之土地，辦理繼承登記。
兩造繼承被繼承人洪柳達及洪許玉所遺如附表所示之土地，准予
分割。分割方法為兩造各取得如附表「分割後各人之持分」欄所
示比例之應有部分所有權（分別共有）。
兩造繼承被繼承人洪柳達及洪許玉所遺，坐落屏東縣南州鄉○○
段一六三五地號土地上如附圖所示編號Ａ（面積二十三點三六平
方公尺）、坐落同段一六一九地號土地上如附圖所示編號Ｂ（面
積一百七十五點四一平方公尺）及坐落同段一六一八地號土地上
如附圖所示編號Ｃ（面積五點○一平方公尺）平房之事實上處分
權，准予分割。分割方法為被告洪哲、洪仁各取得六十分之
一、被告洪金和、張洪月英、洪芷蓮、李洪春綿各取得五分之一
、原告取得六分之一之權利。
訴訟費用由被告洪金和、張洪月英、洪芷蓮、李洪春綿各負擔五
分之一、被告洪哲、洪仁各負擔六十分之一，餘由原告負擔
。
    事實及理由
一、被告李洪春綿、洪哲、洪仁經合法通知，均未於最後言
    詞辯論期日到場，核無民事訴訟法第386 條各款所列情形，
    爰依原告之聲請，由其一造辯論而為判決。
二、按當事人死亡者，訴訟程序在有繼承人、遺產管理人或其他
    依法令應續行訴訟之人承受其訴訟以前當然停止；承受訴訟
    人，於得為承受時，應即為承受之聲明；當事人不聲明承受
    訴訟時，法院亦得依職權，以裁定命其續行訴訟，民事訴訟
    法第168條、第175條第1項及第178條分別定有明文。查被告
    洪許玉於訴訟程序中即民國99年4月5日死亡，而被告張洪月
    英、洪芷蓮、李洪春綿、洪金和、洪仁、洪哲均為其法
    定繼承人，有除戶及全戶戶籍謄本在卷可憑，揆諸前揭規定
    ，自得由本院依職權命上開繼承人承受洪許玉之訴訟（見卷
    二第179頁）。
三、按訴狀送達後，原告不得將原訴變更或追加他訴，但請求之
    基礎事實同一者，不在此限，民事訴訟法第255條第1項第2
    款定有明文。查原告起訴後追加洪仁、洪哲為被告，並
    追加聲明請求上開繼承人應就被繼承人洪許玉所繼承被繼承
    人洪柳達之遺產辦理繼承登記（見卷二第150 頁）。經核其
    請求之基礎事實，亦為系爭遺產如何分割所生之糾紛，爭點
    有其共同性，且訴訟及證據資料有同一性，基礎事實應屬同
    一，依前揭規定，其追加應予准許。
四、原告起訴主張：
  (一)被繼承人洪柳達於88年5 月21日死亡，當時之繼承人有其配
    偶洪許玉、原告之配偶洪金加、被告張洪月英、洪芷蓮、李
    洪春綿、洪金和，洪金加於95年10月13日死亡，其應繼分全
    由原告繼承，嗣洪許玉於99年4月5日死亡，其應繼分則由被
    告張洪月英、洪芷蓮、李洪春綿、洪金和、洪仁、洪哲
    繼承（後2 人為代位繼承）。洪柳達所留之遺產為如附表所
    示之14筆土地，及坐落屏東縣南州鄉○○段1635地號土地上
    如附圖所示編號Ａ（面積23.36 平方公尺）、坐落同段1619
    地號土地上如附圖所示編號Ｂ（面積175.41平方公尺）、坐
    落同段1618地號土地上如附圖所示編號Ｃ（面積5.01平方公
    尺）之平房（以下均簡稱為「系爭遺產」）。
  (二)對被告抗辯所為之陳述：
  1.被告洪芷蓮雖主張不同意分割遺產，惟其不同意之理由乃因
    其對銀行負有債務，恐遺產分割為兩造分別共有後銀行會對
    其分割取得之土地應有部分強制執行云云，但其既未能證明
    洪柳達有以遺囑禁止分割遺產（原告否認洪柳達有訂立遺囑
    ），亦未能證明兩造間有不分割遺產之約定（原告否認兩造
    間有不分割遺產之約定），其主張遺產不予分割之理由顯於
    法無據。
  2.被告洪金和雖主張依兩造祖先分關文之內容，於分割遺產時
    應多列一份長孫應繼分併由其取得云云，惟其提出之分關文
    ，於先前其與親族土地糾紛時即遭親族否認有該文件之存在
    ，原告亦否認該文件為真正。退言之，該文件並非兩造被繼
    承人洪柳達之遺囑，其內容亦非係定洪柳達遺產分割之方法
    ，被告洪金和主張依該文件內容應將洪柳達遺產增列長孫份
    分為7份，由其得2份（即洪金和應繼分2/7 ，其餘兩造每人
    應繼分1/7），自無可採。
  (三)因遺產分割屬處分行為，被告雖因繼承已取得洪許玉自洪柳
    達所繼承之不動產公同共有所有權，然依民法第759 條規定
    ，被告未為繼承登記前，尚不得處分公同共有所有權，為利
    洪柳達遺產分割訴訟進行，爰請求被告就洪許玉自洪柳達繼
    承之系爭遺產公同共有所有權辦理繼承登記。又兩造迄今仍
    無法達成分割協議，爰依民法第1164條之規定訴請分割遺產
    等語，並聲明如主文第1、2、3項所示。
五、被告洪金和則以：
  (一)系爭遺產可分為農地與厝地。農地是先祖父洪豹的養繕額遺
    產土地（自書分關文遺囑可証明），歿後作齋祭之資（費用
    ），為當事民事習慣法大孫所應繼承使用，其他5 人無權繼
    承。此養繕額內的土地，被叔叔洪柳慶、洪柳三（歿）等詐
    欺登記為洪柳達、洪柳三、洪柳慶共有，其已向檢察官提起
    詐欺公訴。被告洪芷蓮偷偷登記為公同共有物，屬不當得利
    罪，其保留追訴權，其他5人應塗銷土地產權。
  (二)厝地部分，因母親洪許玉不善理財與經營，把老祖父洪豹歿
    後繼承給父親洪柳達的土地6甲9分，除有三七五減租地與政
    府放領私有物給佃農，所保留約3 甲土地都賣光。還向訴外
    人林昭雄之配偶借錢，因無法償還而遭法院查封，嗣由被告
    洪金和招互助會買回土地，故其他5 人無權繼承等語置辯。
    並聲明：原告之訴駁回。
六、被告張洪月英、洪芷蓮則均以：祖父留給大孫有價值的遺產
    ，不能算是大孫的，應算是拿錢還債人的份，被告洪芷蓮有
    幫父親還新臺幣（下同）2,000 元，雖無證據，但希望其他
    繼承人可償還。渠等均同意分割，請求法院為合理之分割方
    案等語資為抗辯，並聲明：原告之訴駁回。另被告洪仁則
    以：同意分割等語資為抗辯，然未為任何聲明。
七、被告李洪春綿、洪哲均未於言詞辯論期日到場，亦未提出
    書狀作何聲明或陳述以供本院審酌。
八、得心證之理由：
  (一)按遺產繼承人，除配偶外，依下列順序定之：1.直系血親卑
    親屬。2.父母。3.兄弟姊妹。4.祖父母；第1138條所定第一
    順序之繼承人，有於繼承開始前死亡或喪失繼承權者，由其
    直系血親卑親屬代位繼承其應繼分。同一順序之繼承人有數
    人時，按人數平均繼承；配偶，有相互繼承遺產之權，與第
    1138條所定第一順序之繼承人同為繼承時，其應繼分與他繼
    承人平均，民法第1138條、第1140條、第1141條本文及第11
    44條第1款分別定有明文。查被繼承人洪柳達於88年5月21日
    死亡，當時之繼承人有其配偶洪許玉、原告之配偶洪金加、
    被告張洪月英、洪芷蓮、李洪春綿、洪金和，洪金加於95年
    10月13日死亡，其應繼分全由原告繼承，嗣洪許玉於99年4
    月5 日死亡，其應繼分則由被告張洪月英、洪芷蓮、李洪春
    綿、洪金和、洪仁、洪哲繼承（後2 人為代位繼承），
    及洪柳達留有系爭遺產等情，有除戶、全戶戶籍謄本、繼承
    系統表及土地登記謄本等文件附卷可稽，堪信為真正。至被
    告洪金和前揭所辯系爭遺產其他人無權繼承云云；惟查，系
    爭遺產於被繼承人洪柳達死亡後，已辦理繼承登記予洪許玉
    、原告、被告張洪月英、洪芷蓮、李洪春綿、洪金和公同共
    有，而依土地法第43條規定，依該法所為之登記有絕對效力
    ，故被告洪金和此部分所辯，尚無法對抗其他繼承人已登記
    取得之公同共有權利。另被告洪芷蓮固抗辯有幫洪柳達還2,
    000 元之債務，希望其他繼承人可償還等語，但其亦自承無
    證據（見卷三第3 頁），另被告洪金和則稱其有標會買回部
    分土地，故其他人無權繼承等語。次按繼承人有數人時，在
    分割遺產前，各繼承人對於遺產全部為公同共有；繼承人對
    於被繼承人之債務，負連帶責任，民法第1151條、第1153條
    第1 項分別定有明文。因此，繼承人共同繼承被繼承人之債
    權，固屬繼承人公同共有；然繼承人共同繼承被繼承人之債
    務者，僅係負連帶責任而已，該繼承債務並非各繼承人公同
    共有（最高法院86年度臺上字第2057號判決要旨參照）。是
    繼承之標的固含積極遺產及消極遺產，惟遺產分割之標的，
    應僅指積極遺產而言，種類則含有物權、準物權及債權，即
    有動產、不動產、無體財產權（如著作財產權、商標專用權
    、專利權等）及債權等。至消極遺產（債務）則不屬遺產分
    割之標的，蓋依民法1153條第1 項規定，被繼承人之債務（
    消極遺產）係由繼承人負連帶清償責任，尚非屬得為分割之
    標的（參見唐敏寶著「遺產分割之理論與實務」第30頁、載
    於司法研究年報第24輯第2 篇、司法院印行、93年11月出版
    ）。是縱使本件被告洪芷蓮、洪金和所辯曾自行提供數目不
    等之資金償還被繼承人洪柳達生前所負債務等情屬實，而使
    被繼承人遺有債務（債權人為被告洪芷蓮、洪金和），然揆
    諸前揭說明，被繼承人之債務係由繼承人負連帶清償責任，
    非屬得為分割之標的，即非遺產分割時所應審酌，是被告洪
    芷蓮、洪金和上述主張，均非有據。綜上，依首開規定，兩
    造繼承洪柳達、洪許玉系爭遺產之應繼分比例，合計為原告
    1/6、被告張洪月英、洪芷蓮、李洪春綿、洪金和各1/5、被
    告洪仁、洪哲各1/60。
  (二)次按分割之方法不能協議決定，或於協議決定後因消滅時效
    完成經共有人拒絕履行者，法院得因任何共有人之請求判決
    分割共有物，此為民法第824條第2項本文所明示之旨；又分
    割共有物既對物之權利有所變動，即屬處分行為之一種，凡
    因繼承於登記前已取得不動產物權者，其取得雖受法律之保
    護，不以其未經繼承登記而否認其權利，但繼承人如欲分割
    其因繼承而取得公同共有之遺產，因屬於處分行為，依民法
    第759 條之規定，自非先經繼承登記，不得為之，且為訴訟
    經濟計，當事人一訴請求辦理繼承登記後再為分割，並無不
    可（最高法院68年度第13次民事庭庭推總會議決議（二）、
    70年度第2 次民事庭會議決定（二）、69年臺上字第1012號
    判例要旨均可參照）。查系爭遺產中由被繼承人洪許玉繼承
    之部分，既迄未辦理繼承登記，因原告非洪許玉之繼承人，
    依土地法第73條第1 項之規定，不得聲請辦理繼承登記，是
    其自得依共有物分割請求權，求為判決被告應就被繼承人洪
    許玉所繼承洪柳達系爭遺產之土地部分辦理繼承登記，爰判
    決如主文第1項所示。
  (三)復按在公同共有遺產分割自由之原則下，民法第1164條規定
    ：繼承人得隨時請求分割遺產，該條所稱之「得隨時請求分
    割」，依民法第829條及第830條第1 項規定觀之，自應解為
    包含請求終止公同共有關係在內，俾繼承人之公同共有關係
    歸於消滅而成為分別共有，始不致與同法第829 條所定之旨
    趣相左，庶不失繼承人得隨時請求分割遺產之立法本旨，換
    言之，終止遺產之公同共有關係，既應以分割方式為之，將
    遺產之公同共有關係終止改為分別共有關係，性質上自亦屬
    分割遺產方法之一（最高法院82年臺上字第748 號、85年臺
    上字第1873號、93年臺上字第2609號判決意旨均足供參）。
    況查，系爭遺產土地部分，除屏東縣南州鄉○○段1617、16
    19地號土地係公同共有全部之所有權外，其餘土地均與訴外
    人即其他共有人共有，故此部分尚無法於本件為現地分割。
    至上開1617地號土地，面積不大，且未與其他遺產中之土地
    相毗鄰，如不於日後由兩造與其他遺產土地合併分割處理，
    而於本件單獨分割，將使兩造所分得之土地過於細分，而有
    損土地之經濟效用；而1619地號土地，因地形不方正，且東
    西邊分別與遺產中之同段1620、1638地號土地相毗鄰，是本
    院認此筆土地亦不宜於本件單獨現地分割，而應於日後由兩
    造合併其他遺產土地分割處理，較能兼顧其他無法於本件考
    量之因素，例如其他共有人使用現況及土地能否對外通行等
    情。綜上，原告主張就系爭遺產中土地部分，按應繼分之比
    例採取分別共有之方式分割，自屬遺產分割方法之一種，於
    法應無不合，且兩造顯無法達成協議分割，爰諭知如主文第
    2項所示。
  (四)茲有疑問者乃系爭遺產中之平房，並未辦理建物保存登記，
    則其能否成為本件裁判分割之客體（標的）？經查：
  1.按分割遺產，核其性質，固屬處分行為之一種，而民法第75
    9 條復規定：「因繼承、強制執行、公用徵收或法院之判決
    ，於登記前已取得不動產物權者，非經登記，不得處分其物
    權」。惟所謂於登記前已取得「不動產物權」者，參諸民法
    第757 條「物權，除本法或其他法律有規定外，不得創設」
    之規定（物權法定主義），當係指我國民法所明文承認之不
    動產所有權、不動產地上權、不動產永佃權、不動產地役權
    、不動產抵押權者而言，而不及於其他法無明文之權利。是
    系爭平房既尚未辦理建物第一次所有權登記，參諸最高法院
    41年臺上字第1039號判例意旨，其所有權人恆為原始起造（
    建築）之人；是其雖得為繼承之標的，然繼承人因繼承所取
    得者，並非該不動產之「所有權」本身，而僅為該棟建物之
    「事實上之處分權」而已（最高法院67年第2 次民事庭總會
    決議(一)、69年臺上字第1204號判決意旨參照）。既曰「事實
    上處分權」，則其要非前揭列舉之不動產物權，事甚灼明；
    換言之，「事實上處分權」之本質，雖屬所有權權能之集合
    ，而得成為讓與之標的（同前揭決議及判決意旨），並具有
    財產權之性質，然其尚不能與「不動產物權」等同視之；既
    非「不動產物權」，則其自無民法第759 條「非經登記，不
    得處分其『物權』」規定之適用。
  2.其次，民法第831條業已明定：「本節（即民法物權編第4節
    共有）規定，於所有權以外之財產權，由數人共有或公同共
    有者準用之。」由此顯見，「所有權」以外之其他財產權，
    包括所謂之「事實上處分權」，倘係由數人分別共有或公同
    共有者，當亦得成為法院裁判分割之客體，是系爭平房雖未
    辦理建物第一次所有權登記，而無從辦理繼承登記，然兩造
    所繼承者，既非該建物所表彰之「所有權」，而僅係得以處
    分該建物之權能即「事實上處分權」，則此項權利之分割，
    自與民法第759 條規定之適用無涉，而不生未經登記即不能
    分割之問題。
  3.復查，系爭平房為磚造，係門牌號碼：屏東縣南州鄉○○路
    7 巷12號房屋之其中一部分建物，有獨立之前、後出入口、
    廁所、廚房、客廳、倉庫、房間等，構造上及使用上均具有
    獨立性，業經本院至現場勘驗無訛，製有勘驗筆錄1 份附卷
    可憑（見卷三第136 頁），是堪認系爭平房具有獨立之事實
    上處分權。而經本院會同屏東縣東港地政事務所人員至現場
    測量結果，系爭平房分別坐落屏東縣南州鄉○○段1635地號
    土地即如附圖所示編號Ａ（面積23.36平方公尺）、同段161
    9 地號土地如附圖所示編號Ｂ（面積175.41平方公尺）及同
    段1618地號土地如附圖所示編號Ｃ（面積5.01平方公尺），
    亦有複丈成果圖1份即附圖足佐（見卷三第140頁）。又被告
    洪芷蓮稱：前開壽元路7 巷12號房屋為三合院，以前之門牌
    號碼為壽元路50號，是其祖父洪豹蓋的，因為土地已經分割
    完了，土地上的房子就各自所有，只是房子還相連一起等語
    （見卷一第165頁、卷二第143頁）、被告洪金和稱：三合院
    是洪豹的遺產，面向三合院的右邊是分給洪柳達等語（見卷
    一第191頁、卷二第174頁）及被告洪仁稱：三合院是Ｈ型
    ，我們分得右上角的部分等語（見卷二第174 頁），均為原
    告所不爭，是足認被繼承人洪柳達之父親洪豹，於興建完成
    上開三合院後，有將系爭平房獨立之事實上處分權讓與洪柳
    達。
  4.又查，原告雖曾主張系爭平房非遺產之一部（見卷三第3 頁
    ），然嗣仍改稱請求分割等語（見卷三第124 頁），且依財
    政部臺灣省南區國稅局遺產稅核定通知書所示（見卷一第16
    2 頁），系爭平房亦為被繼承人洪柳達遺產之一部，故自應
    列入遺產予以分割。而兩造先後基於繼承之法律關係，分別
    繼承被繼承人洪柳達與洪許玉所遺系爭平房之事實上處分權
    ，兩造所取得之權利比例合計為：被告洪哲、洪仁各1/
    60、被告洪金和、張洪月英、洪芷蓮、李洪春綿各1/5 、原
    告1/6。爰判決如主文第3項所示。被告洪金和雖抗辯：系爭
    平房後來有被拍賣過，在我父親生前買回來，跟我父親的兄
    弟沒有關係，在拍賣的時候是我買回來的，所以房子是我1
    個人的等語（見卷一第191 頁），然其亦自承：房子有被查
    封但還沒被拍賣就被買回來等語（見卷二第174 頁），是系
    爭平房既未遭法院拍定，其事實上之處分權應未產生變動，
    故仍屬被繼承人洪柳達之遺產，並經兩造繼承而公同共有，
    從而被告洪金和抗辯為其1個人的云云，洵不足採。
  5.再按各共有人得隨時請求分割共有物，但因物之使用目的不
    能分割或契約定有不分割之期限者，不在此限，民法第823
    條第1 項定有明文。查上開三合院中間之公廳部分，據被告
    洪金和陳稱：三合院中間的公廳是屬於大家的等語（見卷二
    第174 頁），本院審酌公廳之性質為供後代子孫祭拜祖先之
    處所，依其使用目的，衡情應不能分割，故縱使該公廳權利
    之一部為兩造所繼承，依法亦無得於本件為裁判分割，附此
    說明。至原告雖曾主張就系爭平房為變價分割（見卷三第12
    4頁），惟嗣又主張分別共有即可（見卷三第143頁），且本
    院認上開三合院全部已達免徵房屋稅之程度（見卷二第137
    、138 頁），顯見已甚老舊，依常情應難以變賣，爰不為系
    爭平房之事實上處分權應予變賣並由兩造依應繼分比例分配
    價金之諭知。
  6.至現金2 萬元部分，原告於訴訟中雖一度主張屬遺產，且有
    上開遺產稅核定通知書可考（見卷一第162 頁），惟依被告
    洪芷蓮所述：並無該2 萬元之存在，是代書說這樣辦繼承較
    可以辦成等語（見卷三第123 頁），及原告所述：應該沒有
    這筆錢、被告洪金和陳稱：沒有這筆錢等語（均見卷三第12
    4 頁），參以原告亦未提出該筆現金事實上存在之證據，故
    難認該2 萬元為遺產之一部而應予分割。另本件訴訟進行中
    ，法官固曾整理爭點，但該爭點並未經被告洪哲、李洪春
    綿之同意（見卷二第174頁），是尚無民事訴訟法第270條之
    1第3項所規定爭點協議之效力。另原告雖曾委任洪仁為訴
    訟代理人（見卷一第176頁），然嗣已終止委任（見卷二第1
    75頁），爰不列為原告之訴訟代理人，併此指明。
九、末查分割遺產之訴，係必要共同訴訟，兩造間本可互換地位
    ，且均蒙其利，是本院認本件訴訟費用應由兩造依其應繼分
    之比例負擔，較為公允。又本件事證已臻明確，兩造其餘攻
    擊、防禦方法及舉證，經審酌後認對於判決之結果皆無影響
    ，乃不一一論駁，末予說明。
十、訴訟費用負擔之依據：民事訴訟法第78條、第80條之1 、第
    85條第1項但書。
中    華    民    國   100    年    1     月    27    日
                        家事庭  法  官  張以岳
以上正本係照原本作成。
如不服本判決，應於送達後20日內，向本院提出上訴狀並表明上
訴理由，如於本判決宣示後送達前提起上訴者，應於判決送達後
10日內補提上訴理由書（須附繕本）。
中    華    民    國   100    年    1     月    28    日
                                書記官  胡世瑩